ACORDAO-COMPLETO-2351416

ACÓRDÃO 1091/2019 ATA 16/2019 - PLENÁRIO

VISTOS, relatados e discutidos estes autos que tratam de acompanhamento de licitações e contratações efetuadas no âmbito da Administração Pública Federal.
ACORDAM os Ministros do Tribunal de Contas da União, reunidos em Sessão Plenária, ante as razões expostas pelo Relator, e com fundamento no art. 169, inciso V, do Regimento Interno do TCU, em:
9.1. considerar alcançados os objetivos para os quais o presente processo foi constituído;
9.2. determinar à Secretaria de Gestão de Informações para o Controle Externo (SGI) , unidade que desenvolveu o Sistema Alice no âmbito do Tribunal, que envide esforços para corrigir as limitações identificadas no presente processo, incluindo no sistema as publicações de contratos/aditamentos, bem como aprimorando os "alertas" emitidos às unidades técnicas, informando ao relator, no prazo de 90 dias, as providências adotadas;
9.3. determinar à Secretaria-Geral de Controle Externo (Segecex) que dê continuidade ao acompanhamento sistemático de editais e contratos da Administração Pública Federal em todas as suas unidades subordinadas, exercendo plenamente todas as competências atribuídas a esta Secretaria-Geral pelo art. 2º da Portaria-TCU nº 296/2018.

Acompanhamento de processos de aquisições logísticas da Administração Pública Federal no exercício de 2018, a partir da utilização de ferramentas de Tecnologia da Informação,  informações disponibilizadas no clipping do TCU e notícias nos diversos meios de comunicação.

Secretaria de Controle Externo de Aquisições Logísticas do Tribunal de Contas da União (Selog)

3. Interessado: não há

13.1. Ministros presentes: José Mucio Monteiro (Presidente), Walton Alencar Rodrigues, Benjamin Zymler, Augusto Nardes, Aroldo Cedraz, Raimundo Carreiro (Relator), Ana Arraes, Bruno Dantas e Vital do Rêgo.
13.2. Ministros-Substitutos presentes: Marcos Bemquerer Costa e André Luís de Carvalho.

ACORDAO-COMPLETO-2393390

Acórdão 1113/2020 - Plenário

RAIMUNDO CARREIRO

Adoto como relatório a instrução elaborada por auditora da Secretaria de Controle Externo de Aquisições Logísticas do Tribunal de Contas da União - Selog (peça 12) , cuja proposta de encaminhamento recebeu a anuência do Diretor da 2ª Diretoria e da titular da unidade (peças 13 e 14) :
"INTRODUÇÃO
1.	Trata-se de acompanhamento de aquisições logísticas realizado por esta Unidade Técnica, o qual envolveu o acompanhamento de licitações e contratações efetuadas no âmbito da Administração Pública Federal, especialmente quanto aos órgãos e entidades de âmbito nacional com sede no Distrito Federal e os órgãos regionais localizados no Distrito Federal. A atividade foi realizada com a utilização de ferramentas de Tecnologia da Informação (TI) , especificamente o sistema de Análises de Editais e Licitações (Alice) , nas informações disponibilizadas no clipping de notícias veiculado diariamente no TCU e pelo acompanhamento de notícias nos diversos meios de comunicação. 
2.	O trabalho foi realizado nos seguintes períodos: de 21/4/2018 a 19/8/2018 e de 1º/9/2018 a 14/12/2018. 
HISTÓRICO
3. 	Em 2011, com o intuito de dar cumprimento ao disposto no Acórdão 1515/2011-TCU-Plenário, item 9.3, relator Ministro Raimundo Carreiro foi determinado à Segecex que avaliasse a conveniência, a legalidade e a oportunidade de introduzir a metodologia de acompanhamento sistemático de editais em todas as suas unidades subordinadas; e, uma vez demonstrada a viabilidade da adoção do acompanhamento mencionado, que fosse proposta a regulamentação do tema por meio de normativo competente.
4.	Com base no dispositivo acima, a Selog, à época, implementou o processo de trabalho de "acompanhamento de aquisições públicas" nos termos delineados no âmbito do TC Processo 010.480/2013-7. 
5.	Em 2018, a Selog identificou que o trabalho de acompanhamento poderia ser aprimorado e ampliado com base na utilização de ferramentas de TI desenvolvida pela Secretaria de Gestão de Informações para o Controle Externo (SGI) , sistema Alice. O Alice fornece informações sobre editais de licitações e resultados de pregões disponibilizados diariamente no site do comprasnet e extratos de dispensa e inexigibilidade publicados diariamente na Seção 3 do Diário Oficial da União (DOU) .
6.	Apesar de o trabalho ter sido autorizado por meio do Despacho de 9/5/2018 (peça 1) , os procedimentos de planejamento foram iniciados em 2/4/2018 (peça 2) . Essa fase foi concluída em 20/4/2018 e, a partir de 21/4/2018, foi dado início à execução dos trabalhos propriamente ditos.
7.	Paralelamente ao acompanhamento e a partir da experiência dele obtida, foi desenvolvido documento pertinente à "Sistemática de análise das informações fornecidas por meio dos e-mails diários do sistema Alice para as Unidades Técnicas do Tribunal de Contas da União", a fim de parametrizar as pesquisas e tratamento das informações provenientes do Alice no âmbito do Tribunal. O documento foi produzido pela SGI e pela Selog, de forma conjunta e foi aprovado mediante a Portaria-TCU 296/2018 (peça 9) .
LIMITAÇÕES AO TRABALHO
8.	O trabalho deveria ter continuado no período de 2/2/2019 a 12/2/2019 e de 13/2/2019 a 29/3/2019, nos termos da portaria de fiscalização, fases execução e relatório (peça 3) , contudo, o servidor Márcio Américo Leite Brito, coordenador do trabalho e único executante da atividade, faleceu em 22/12/2018. Diante desse fato, a atividade foi interrompida. 
9.	O trabalho de acompanhamento realizado pelo auditor era executado em regime de teletrabalho, logo, as informações analisadas (formulários ou planilhas) a partir de 1º/11/2018 não foram localizadas, uma vez que não houve tempo hábil para sua juntada aos autos, o que acontecia de forma periódica em razão do volume de dados. A última planilha de acompanhamento inserta no processo de acompanhamento (peças 4-5) reflete a análise dos processos até 30/10/2018. Ao final do trabalho, o auditor deveria incluir uma planilha com os dados completos e atualizados, no entanto, as informações acostadas ao processo estão incompletas.
10.	Além da planilha, o auditor preenchia formulários próprios para detalhar as situações encontradas. Estes eram abertos a cada demanda realizada junto aos órgãos e estas informações seriam repassadas para a última planilha ao final dos trabalhos, em março de 2019. 
11. 	Foram localizados apenas 23 formulários (peça 8) , entretanto foram abertas mais de 200 demandas, conforme se verifica na tabela anexa às peças 4 e 5. O trabalho era supervisionado semanalmente, mas o auditor que exercia a atividade é que mantinha todos os registros detalhados em seus arquivos pessoais e detinha a atribuição de juntá-los ao final dos trabalhos.
12.	Em 11 de dezembro de 2018, o servidor encaminhou e-mail à supervisora informando, de forma bastante concisa, quanto às atividades realizadas no âmbito do acompanhamento (peça 10) . 
13.	Dessa forma, as análises que se seguem decorrem especificamente dos documentos localizados e do e-mail encaminhado à supervisora.
EXAME TÉCNICO
14.	O trabalho durou pouco mais de sete meses e foi realizado por apenas um auditor da Selog, titular da atividade de acompanhamento, e supervisionado pela diretora da 2ª Diretoria Técnica da mesma unidade.
Metodologia
15.	A fonte básica da informação era extraída do Alice. Conforme disposto no histórico, o sistema disponibiliza dados de editais de licitações e resultados de pregões do Comprasnet e de contratações diretas publicadas no DOU. 
16.	Foram identificadas duas limitações no que se refere ao Alice, uma é que o sistema não inclui as publicações de contratos/aditamentos. Dessa forma, no que se refere às contratações, as informações são retiradas de notícias veiculadas no clipping do TCU ou nos demais meios de comunicação em geral.  A segunda é que, apesar da diversidade de editais/atas pertinentes às compras públicas trazidos pelo sistema, ainda é necessário que os "alertas" emitidos sejam aprimorados de forma a aumentar a eficiência e a efetividade da atuação do TCU. 
17.	Os critérios de seleção adotados pelo auditor em relação aos editais envolviam: i) possível restrição à competitividade/direcionamento - análise dos requisitos de qualificação técnica e econômico-financeira estabelecidos no certame; ii) preço - comparava-se com outros certames da Administração e valores de mercado obtidos por diversas fontes (internet, Comprasnet, painel de preços, etc.) ; e iii) descrição do objeto - verificação quanto à restrição excessiva da solução e adequação à necessidade do contratante. Quanto às atas selecionadas pelo Alice, a metodologia ficava restrita à avaliação dos alertas emitidos pelo sistema, decorrente das tipologias adotadas.
18.	As tipologias utilizadas pelo Alice constam do endereço https://acesso1.tcu.gov.br/comunidade/analisedados/Wiki/ALICE.aspx.
19.	 Realizada a seleção inicial com base em critérios de risco, relevância e materialidade das contratações, na maioria dos casos eram verificadas mais informações para subsidiar as análises, que poderiam ser obtidas em outras fontes, tais como: o site do comprasnet (licitações com objetos similares, por exemplo) , site dos órgãos/entidades, o Portal da Transparência, os sistemas CPF/CNPJ do TCU, DGI-Consultas (ferramenta de consulta gerida pela Secretaria de Gestão de Informações para o Controle Externo - SGI) , o DOU, o Sistema Integrado de Administração Financeira do Governo Federal (Siafi) , o Painel de Preços, entre outros. 
20.	Concluída a análise, caso fosse constatada alguma impropriedade/ilegalidade que fosse considerada relevante, o órgão/entidade era instado a se manifestar e a resposta apresentada era discutida entre o auditor e os dirigentes da Selog de forma a definir o procedimento a ser adotado para o tratamento da matéria. 
21.	Conforme relatos da supervisora do trabalho, ouvida ao longo da elaboração dessa instrução, e de acordo com a tabela parcial de resultados e com as informações prestadas por e-mail em dezembro de 2018 pelo auditor Márcio, a maior parte das solicitações de esclarecimentos quanto a possível ilegalidade/impropriedade nos certames resultou em ação proativa do gestor questionado, sem a necessidade de qualquer intervenção adicional por parte do TCU.
Produtos gerados
22.	Foi prevista, inicialmente, a entrega de quatro produtos: metodologia de avaliação dos objetos selecionados, novas tipologias, metodologia de seleção de objetos a serem avaliados e inclusão de alerta para possível sobrepreço.
23.	A metodologia de avaliação foi descrita no item 17 desta instrução e ensejou a elaboração de checklists básicos, constantes dos anexos 7A, 7B e 7C da sistemática (peça 9, p. 53 a 57) , o segundo produto não foi entregue, visto que não foi possível identificar novas tipologias com base nos documentos localizados (formulários de acompanhamento e planilhas) . Acrescente-se que, em janeiro/2019, a Selog foi informada que haveria alteração no formato das tipologias adotadas pela SGI para o sistema Alice, as quais passariam a ser elaboradas e refinadas com base em machine learning, em vez do teste textual tipologia a tipologia. Assim, mesmo que tivessem sido identificadas novas tipologias, elas possivelmente poderiam não ser aproveitadas nesse novo modelo.
24.	 No que se refere ao terceiro produto, o trabalho realizado pelo servidor Márcio Américo contribuiu para a definição dos seguintes parâmetros de seleção do objeto: estimativa da unidade (ausência de valor ou valor limite) , risco (conforme alertas do sistema) e características pré-definidas pela Unidade Técnica. Estes requisitos constam do  quadro dos critérios de acompanhamento e matriz de risco definidos no Anexo 3 do documento "Sistemática de Análise das Informações fornecidas por meio dos e-mails diários do Sistema Alice para as Unidades Técnicas do TCU", publicado no BTCU Especial de 22/10/2018. 
25.	Quanto ao último item, o produto também não foi entregue, pois se verificou, a partir da experiência com o acompanhamento, que não foi possível desenvolver "alerta" padrão no sistema Alice para associar os preços adjudicados nas licitações aos valores disponibilizados no Painel de Preços, de forma que fosse possível identificar indício de sobrepreço. Esse fato decorre das variadas fontes de comparação utilizadas no acompanhamento para fins de avaliação de risco de sobrepreço.
Resultados
26.	Conforme email do auditor (peça 10) , foram analisados 202 editais de licitações, 28 atas de pregões e 12 contratações diretas. Os casos analisados envolveram valores da ordem de R$ 5.864.606.754,93, o que pode ser considerado o Volume de Recursos Fiscalizados (VRF) no processo em tela.
27.	O benefício financeiro da atuação prévia e concomitante é difícil de ser calculado, porque, quando da análise, os atos licitatórios ainda não se materializaram. Contudo, em relação aos casos em que houve alteração no valor estimado do certame, foram identificadas cinco licitações, em que, após a atuação do TCU, os preços estimados foram revisados e reduzidos (peça 11) . A planilha totaliza uma economia de pouco mais de 22 milhões de reais, porém, conforme e-mail (peça 10) , o servidor informou que o benefício financeiro advindo do trabalho totalizou R$ 59.293.764,99, resultante da reavaliação dos valores inicialmente estimados.
28.	Considerando que não há documento que confirme a última informação relatada pelo auditor no e-mail, considera-se que o benefício financeiro da atuação do TCU no âmbito deste processo corresponde ao disposto na planilha à peça 10.
29.	Quanto ao benefício qualitativo, é possível relatar que, além do aprimoramento de planilhas de custos e revisão de valores estimados, também houve alteração nos editais, revogação de licitações e emissão de avisos de esclarecimento aos licitantes decorrentes da correção de provável desconformidade com a legislação ou com a jurisprudência assentada do TCU. Conforme o auditor (peça 10) , 31 editais sofreram alterações e foram autuados quatro processos de representação, conforme detalhamento abaixo:
	Processo
	UJ
	Resumo

	TC Processo 012.599/2018-2
	Instituto Nacional do Seguro Social (INSS) 
	Objeto: contratação de solução antivírus da fabricante Trend Micro.
- questionamentos: indicação de fabricante.- resultado: Acórdão 12159/2018-TCU-Segunda Câmara, Ministro André de Carvalho, com determinação para que o INSS informasse ao TCU quanto a novo certame com mesmo objeto e encaminhasse comprovação pertinente à economicidade do preço estimado nessa nova licitação e sua correspondente compatibilidade com os valores de mercado.

	TC Processo 015.174/2018-2
	extinto -Ministério da Integração Nacional (MI) 
	Objeto: contratação de solução de planejamento, despacho e fiscalização da Operação Carro-Pipa.
- questionamentos: problemas relativos à escolha pela solução de aquisição de módulos de monitoramento e outros.
- resultado: Acórdão 2523/2018-TCU-Plenário, Ministro Augusto Nardes, com determinação para que fosse encaminhado ao TCU os estudos realizados pela equipe de planejamento e o cronograma das etapas seguintes do certame que substituiria o Pregão Eletrônico 3/2018 (incluída a audiência pública) , assim que fossem concluídos.

	TC Processo 023.420/2018-9
	Comando Logístico do Exército (Colog) 
	Objeto: registro de preços para aquisição de viaturas (motocicletas) 
- questionamentos: preços adjudicados acima dos valores de mercados.
- resultado: apensado ao TC Processo 023.421/2018-5

	TC Processo 023.421/2018-5
	Comando Logístico do Exército (Colog) 
	Objeto: registro de preços para aquisição de viaturas (automóvel, caminhões e pick-ups) 
- questionamentos: preços adjudicados acima dos valores de mercados.
- resultado: Acórdão 228/2019-TCU-Plenário, Ministro-Substituto Marcos Bemquerer, com determinação para que o Colog promovesse renegociação dos preços dos veículos junto à contratada e, caso os valores não fossem vantajosos, que fossem adquiridos apenas o quantitativo indispensável  a execução das atividades do Exército, exclusivamente durante o prazo necessário para realização de nova contratação com os valores mais alinhados aos de mercado.

30.	Deve ser ressaltado o caráter preventivo decorrente da atividade de acompanhamento e o fato de as ações questionadas serem retificadas ainda na fase de requerimento de informações preliminares. A aproximação com os gestores públicos e o aumento da sensação de expectativa de controle também são benefícios relevantes decorrentes do trabalho.
CONCLUSÃO
31.	Este trabalho teve como objetivo realizar o efetivo acompanhamento das aquisições públicas no exercício de 2018, a partir da utilização de ferramentas de Tecnologia da Informação (TI) , especificamente o sistema Alice, nas informações disponibilizadas no clipping de notícias veiculado diariamente no TCU e pelo acompanhamento de notícias nos diversos meios de comunicação.
32.	No âmbito dessa instrução foram relatadas as limitações ao trabalho, a metodologia adotada, os produtos gerados e os resultados alcançados. Constatou-se que parte dos produtos não foram entregues, porém é possível concluir que o objetivo do trabalho foi alcançado e que os resultados alcançados foram satisfatórios, em especial considerando a pequena força de trabalho alocada para a sua realização. 
33.	Além disso, deve ser ressaltado que o presente acompanhamento resultou em produto não previsto incialmente, consubstanciado no documento "Sistemática de Análise das Informações fornecidas por meio dos e-mails diários do Sistema Alice para as Unidades Técnicas do TCU", publicado no BTCU Especial de 22/10/2018 através da Portaria-TCU 296/2018 (peça 9) , a qual definiu procedimentos e fluxos que orientarão futuros trabalhos com a utilização do Alice com vistas à fiscalização preventiva e concomitante das licitações e contratações.
34.	A continuidade de trabalhos como esse tem o potencial de reduzir o fluxo de processos no tribunal, em especial de representações e denúncias e de aprimorar e fortalecer a relação auditor/auditado. O trabalho realizado pelo servidor Márcio Américo tornou a atuação do TCU mais célere e mais efetiva no que se refere ao acompanhamento de editais e atas de pregões.
PROPOSTA DE ENCAMINHAMENTO
35.	Ante todo o exposto, submetem-se os autos à consideração superior, propondo a adoção das seguintes medidas:
	a)	considerar encerrado o presente processo em virtude da conclusão, com os objetivos alcançados, da atividade de Acompanhamento de Aquisições Logísticas no âmbito da Administração Pública Federal no exercício de 2018; e
	b) 	arquivar os presentes autos, nos termos do art. 169, V, do Regimento Interno/TCU."
	É o relatório.

não há

Não atuou

Acompanhamento das aquisições logísticas DA Administração Pública Federal no exercício de 2018. utilização de ferramentas de Tecnologia da Informação (TI), especificamente o sistema de Análises de Editais e Licitações (Alice), bem como de informações disponibilizadas no clipping de notícias veiculado diariamente no TCU e pelo acompanhamento de notícias nos diversos meios de comunicação. Objetivos alcançados. DETERMINAÇÕES.

ACOMPANHAMENTO (ACOM)

Inicialmente, registro que atuo nos presentes autos por força do art. 152 do Regimento Interno do TCU (RI/TCU) .
2.	Em 2009, a Secretaria de Fiscalização de Tecnologia da Informação (Sefti) apresentou ao Tribunal proposta de monitoramento das licitações e contratações de bens e serviços de tecnologia da informação (TI) custados pela Administração Pública Federal, que foi autuada como TC Processo 008.859/2009-1, e autorizada mediante o item 9.1 do Acórdão 1402/2009-TCU-Plenário, de minha relatoria.
3.	Esse acompanhamento sistemático de contratações de bens e serviços de TI com recursos públicos federais consubstanciou-se em um relatório autuado como TC Processo 017.907/2009-0. Ao apreciar a matéria na sessão de 8/6/2011, este Plenário decidiu, dentre outras providências, determinar à Segecex que avaliasse a conveniência, a legalidade e a oportunidade de introduzir a metodologia de acompanhamento sistemático de editais em todas as suas unidades subordinadas; e, uma vez demonstrada a viabilidade da adoção do acompanhamento mencionado, que fosse proposta a regulamentação do tema por meio de normativo competente (item 9.3 do Acórdão 1515/2011-TCU-Plenário, de minha relatoria) .
4.	No âmbito da Segecex, a matéria ficou a cargo da Secretaria de Controle Externo de Aquisições Logísticas do Tribunal de Contas da União (Selog) . Em 2018, a unidade técnica identificou que o trabalho de acompanhamento poderia ser aprimorado e ampliado com base na utilização de ferramentas de TI desenvolvidas pela Secretaria de Gestão de Informações para o Controle Externo (SGI) , no caso o Sistema de Análise de Licitações e Editais (Alice) . O Alice fornece informações sobre editais de licitações e resultados de pregões disponibilizados diariamente no site do Comprasnet e extratos de dispensa e inexigibilidade publicados diariamente na Seção 3 do Diário Oficial da União (DOU) . 
5.	Os trabalhos utilizando esse sistema foram iniciados em 21/4/2018. Um dos produtos desse acompanhamento foi o desenvolvimento da "Sistemática de análise das informações fornecidas por meio dos e-mails diários do sistema Alice para as Unidades Técnicas do Tribunal de Contas da União", com o objetivo de parametrizar as pesquisas e tratamento das informações provenientes do Alice no âmbito do Tribunal. O documento foi produzido pela SGI e pela Selog e foi aprovado mediante a Portaria-TCU nº 296/2018, que define procedimentos e fluxos que orientarão futuros trabalhos com a utilização do Alice com vistas à fiscalização preventiva e concomitante das licitações e contratações.
6.	No presente processo foram analisados 202 editais de licitações, 28 atas de pregões e 12 contratações diretas, envolvendo valores da ordem de R$ 5,86 bilhões. Embora não seja fácil mensurar o benefício financeiro da atuação prévia e concomitante, uma vez que os atos licitatórios ainda não se materializaram à época das análises, foram identificadas cinco licitações nas quais, após a atuação do TCU, os preços estimados foram revisados e reduzidos. Quanto ao benefício qualitativo, é possível relatar que, além do aprimoramento de planilhas de custos e revisão de valores estimados, também houve alteração nos editais, revogação de licitações e emissão de avisos de esclarecimento aos licitantes decorrentes da correção de provável desconformidade com a legislação ou com a jurisprudência assentada do TCU. Nesse sentido, 31 editais foram alterados e quatro processos de representação foram autuados, conforme tabela reproduzida no relatório precedente.
7.	Ao tornar a atuação deste Tribunal mais efetiva e concomitante no que diz respeito ao acompanhamento de editais e atas de pregões custeados pela Administração Pública Federal, especialmente ao oferecer subsídios para a edição da Portaria-TCU nº 296/2018, o objetivo dos trabalhos foi alcançado, e a sua continuidade pode, futuramente, reduzir o fluxo de processos de representações e denúncias relativas a certames licitatórios no Tribunal.
8.	Consoante apontado no relatório precedente, foram identificadas limitações do Sistema Alice que, a meu ver, ensejam providências das áreas técnicas responsáveis no sentido de incluir no sistema as publicações de contratos/aditamentos, bem como de aprimorar os "alertas" emitidos visando incrementar a eficiência e a efetividade da atuação deste Tribunal. Assim, proponho determinação nesse sentido à Secretaria de Gestão de Informações para o Controle Externo (SGI) , unidade que desenvolveu referido sistema no âmbito do Tribunal.
9.	Considerando que a utilização do Sistema Alice, aliado à sistemática proposta na Portaria-TCU nº 296/2018, contribui para o uso eficiente, eficaz e efetivo dos recursos do Tribunal, proponho determinar à Secretaria-Geral de Controle Externo (Segecex) que dê continuidade ao acompanhamento sistemático de editais e contratos em todas as suas unidades subordinadas, exercendo plenamente todas as competências atribuídas a esta Secretaria-Geral pelo art. 2º da citada portaria.
10.	Ressalto que o monitoramento é o melhor caminho para se certificar que as determinações do Plenário são efetivadas. Como há proposta de determinação no acórdão, entendo que o processo não deve ser encerrado nesta oportunidade, como sugeriu a unidade técnica.
	Ante o exposto, voto por que o Tribunal adote a deliberação que ora submeto à apreciação deste Colegiado.
TCU, Sala das Sessões Ministro Luciano Brandão Alves de Souza, em 15 de maio 2019.
RAIMUNDO CARREIRO 
Relator